【裁判字號】    99,交聲,422
【裁判日期】    990630
【裁判案由】    違反道路交通管理處罰條例聲明異議
【裁判全文】
臺灣臺北地方法院交通事件裁定         99年度交聲字第422號
原處分機關  交通部公路總局臺北區監理所板橋監理站
異  議  人
即受處分人  甲○○
上列受處分人因違反道路交通管理處罰條例案件，對於交通部公
路總局臺北區監理所板橋監理站中華民國99年3月16日以板監裁
字第裁41-C00000000號所為之違反道路交通管理事件裁決書（原
舉發通知單號碼：北縣警交大字第C00000000號），聲明異議，
本院裁定如下：
    主  文
原處分撤銷。
甲○○汽車駕駛人酒精濃度超過規定標準，吊扣普通重型機器腳
踏車駕駛執照拾貳個月，並施以道路交通安全講習。
    理  由
一、按汽車駕駛人，飲用酒類後其吐氣所含酒精濃度超過每公升
    0.25毫克以上者，不得駕車，道路交通安全規則第114條第2
    款定有明文；次按汽車駕駛人，駕駛汽車經測試檢定酒精濃
    度超過規定標準者，處新臺幣（下同）15,000元以上60,000
    元以下罰鍰，並當場移置保管該汽車及吊扣其駕駛執照1年
    ，道路交通管理處罰條例第35條第1項第1項定有明文。再道
    路交通管理處罰條例所稱之汽車，包括機器腳踏車，亦為同
    條例第3條第8款所明定。
二、原處分意旨略以：異議人即受處分人（下稱受處分人）甲○
    ○於民國99年1月1日凌晨1時許，駕駛車牌號碼CWP-659號普
    通重型機器腳踏車行經臺北縣板橋市○○路○段245巷69弄口
    ，經警攔檢，測得其呼氣所含酒精濃度達每公升0.59毫克，
    執勤警員以其「酒後駕車超過標準」為由，依道路交通管理
    處罰條例第35條第1項第1款規定製單舉發，嗣經原處分機關
    即交通部公路總局臺北區監理所板橋監理站調查後，仍認受
    處分人確有「汽車駕駛人酒精濃度超過規定標準」之違規行
    為，乃依道路交通管理處罰條例第35條第1項第1款、第24條
    第1項第2款規定，於99年3月16日以板監裁字第裁41-C00000
    000號裁決書裁處受處分人罰鍰4萬5,000元、吊扣駕駛執照
    12個月，並應參加道路安全講習等情，有卷附臺北縣政府警
    察局北縣警交大字第C00000000號舉發違反道路交通管理事
    件通知單、駕駛人呼氣測試酒精濃度測定單、交通部公路總
    局臺北區監理所板橋監理站板監裁字第裁41-C00000000號違
    反道路交通管理事件裁決書在卷可稽。
三、本件異議意旨略以：受處分人所為本件飲酒駕車違規行為，
    業經臺灣板橋地方法院檢察署檢察官為緩起訴處分，令受處
    分人應於緩起訴處分確定，且收受執行緩起訴處分命通知後
    書後2個月內，向中華民國好牧人關懷之家協進會支付7萬元
    ，詎今又遭裁決所裁處罰鍰45,000元，一罪不應二罰，請求
    撤銷原處分等語。
四、經查：
  (一)按行政罰法第26條第2項雖以應受行政罰行為如經不起訴處
    分或為無罪、免訴、不受理、不付審理之裁判確定，始得另
    為裁決處罰，未明文包括緩起訴處分在內；但緩起訴處分性
    質，實屬於附條件之便宜不起訴處分，而於緩起訴條件成就
    後，始發生如同確定不起訴處分之禁止再訴效力。故於緩起
    訴猶豫期間屆滿，未經撤銷緩起訴，緩起訴即發生同於確定
    不起訴處分之效力。此時，行為人即已終局不受刑事罰訴追
    ，該緩起訴處分即具有實質禁止再訴之確定力。原處分機關
    於此時再為裁決，行為人即無同時遭受行政處罰及刑事訴追
    的危險。因此，解釋上行政罰法第26條第2項規定應包括條
    件成就之緩起訴處分。酒後駕車同時觸犯公共危險犯行，行
    為人雖經緩起訴處分，於緩起訴處分條件成就前，行為人隨
    時有撤銷緩起訴再受刑事追訴之風險。行政機關自不得就同
    一事由於緩起訴期間裁處罰鍰處分，以免行為人受一事二罰
    危險（臺灣高等法院暨所屬法院96年法律座談會刑事類提案
    第36號決議審查意見及研究結果參照）。
  (二)次按被告所犯為死刑、無期徒刑或最輕本刑3年以上有期徒
    刑以外之罪，檢察官參酌刑法第57條所列事項及公共利益之
    維護，認以緩起訴為適當者，得定1年以上3年以下之緩起訴
    期間為緩起訴處分，其期間自緩起訴處分確定之日起算；又
    被告於緩起訴期間內，有下列情形之一者，檢察官得依職權
    或依告訴人之聲請撤銷原處分，繼續偵查或起訴：1.於期間
    內故意更犯有期徒刑以上刑之罪，經檢察官提起公訴者；2.
    、緩起訴前，因故意犯他罪，而在緩起訴期間內受有期徒刑
    以上刑之宣告者；3.違背第253條之2第1項各款之應遵守或
    履行事項者，刑事訴訟法第253條之1第1項、第253條之3第1
    項分別定有明文。再酒後駕車經檢察官為緩起訴處分，並命
    行為人向公庫或指定之公益團體、地方自治團體支付一定之
    支額或提供義務勞務者，行為人係履行檢察官為緩起訴處分
    命令，此等命令名義上雖非刑罰，但仍係一種特殊之處遇措
    施，將造成行為人之財產減少或義務增加，性質上亦屬干預
    人民自由之處分，與刑事制裁無異，實質上則為刑事處罰。
    且被告經檢察官為緩起訴處分者，於緩起訴之猶豫期間內，
    檢察官可對其持續觀察，若認其顯無反省警惕之情或根本欠
    缺反省警惕之能力即符合刑事訴訟法第253條之3第1項所列3
    款情形者，得依職權或依告訴人之聲請，將緩起訴處分撤銷
    ，並依法追訴。申言之，在緩起訴處分之猶豫期間內，刑事
    訴追程序仍未終局確定，此與不起訴處分確定後，刑事訴追
    程序終結，檢察官原則上不得就同一行為再行起訴之法律效
    果迥異。則上開行政罰法第26條第2項並未明列「緩起訴處
    分」，自不宜逕自以為緩起訴處分之性質與不起訴處分相同
    而任意擴張解釋，故行政罰法第26條第2項於緩起訴處分並
    無適用之餘地。準此，經檢察官為緩起訴處分之行為，如同
    時違反行政法上義務之規定，因已有刑事處罰，此時行政機
    關若再另為行政裁罰，則無異係一罪二罰。因此參酌行政罰
    法第26條之立法意旨，違反行政法上義務之行為，若同時亦
    經檢察官另為緩起訴處分時，行政機關應不得就同一行為，
    再為與刑罰相類之罰鍰處分。
  (三)查受處分人不爭執其於前揭時地，酒後駕駛上開普通重型機
    器腳踏車，經警測其呼氣所含酒精濃度超過每公升0.55毫克
    而為警製單舉發，並經臺灣板橋地方法院檢察署檢察官於99
    年1月19日以99年度速偵字第372號為緩起訴處分，緩起訴期
    間為1年，且受處分人應書立悔過書（已當庭履行），並應
    於緩起訴處分確定，收受該署檢察官執行緩起訴命令通知後
    2個月內向中華民國好牧人關懷之家協進會支付7萬元，而上
    開緩起訴處分並經臺灣高等法院檢察署於99年2月2日以99年
    度上職議字第1823號處分書駁回再議，於99年2月2日確定，
    緩起訴期間為1年，自99年2月2日起算，至100年2月1日期滿
    等情，此有臺灣板橋地方法院檢察署檢察官執行緩起訴處分
    命令通知書、臺灣板橋地方法院檢察署檢察官99年度速偵字
    第372號緩起訴處分書、臺灣高等法院檢察署99年度上職議
    字第1823號處分書、臺灣高等法院被告前案紀錄表在卷可稽
    。是受處分人上揭違規事實應堪認定，且受處分人現仍在緩
    起訴期間內。而受處分人現既仍於緩起訴之1年猶豫期間內
    ，最終是否會被檢察官提起公訴，仍懸而未定，檢察官仍得
    依職權，撤銷緩起訴處分，受處分人尚有受刑事追訴處罰之
    可能，是受處分人之緩起訴處分期間於100年2月1日始屆滿
    ，於此之前，刑事追訴程序尚未終局確定，原處分機關於99
    年3月16日裁處受處分人罰鍰4萬5,000元，與行政罰法第26
    條第1項前段、第2項之規定有違，是處分機關所為罰鍰之處
    分，應予撤銷。
  (四)另按道路交通管理處罰條例第68條業於94年12月14日修正，
    並自95年3月1日施行，修正前之道路交通管理處罰條例第68
    條規定：「汽車駕駛人，因違反本條例及道路交通安全規則
    之規定，受吊扣或吊銷駕駛執照處分時，吊扣或吊銷其持有
    各級車類之駕駛執照」；修正後之道路交通管理處罰條例第
    68條規定：「汽車駕駛人，因違反本條例及道路交通安全規
    則之規定，受吊銷駕駛執照處分時，吊銷其持有各級車類之
    駕駛執照」；其原提案修正條文為：「汽、機車駕駛人，因
    違反本條例及道路交通安全規則之規定，受吊扣或吊銷駕駛
    執照處分時，吊扣或吊銷其違法或違規當時所駕駛車輛之駕
    駛執照」；其立法理由略以：「原條文將違法或違規駕駛人
    所持有各級車類之駕駛執照一併吊扣或吊銷，失之過酷，影
    響人民工作及生活甚鉅，爰修正之」等語，其立法意旨在於
    違規行為對道路交通秩序之維持及道路交通安全已生較大之
    影響，故規定吊扣或吊銷其持有各級車類之駕駛執照，以限
    制其繼續駕車行駛道路之權利，此屬駕駛行為之限制，並不
    因所持駕駛執照種類不同而有所差異。則參諸上開立法理由
    及立法經過，行為人有道路交通管理處罰條例第35條第1項
    第1款所規定之違規行為，須吊扣駕駛執照時，僅能吊扣行
    為人違法或違規當時駕駛車輛所憑之駕駛執照，不得再吊扣
    行為人所持有、與駕駛違規車輛無關之其他各級車類駕駛執
    照。故依修正後之規定意旨，駕駛自用一般小貨車違規，僅
    得吊扣自用小貨車駕照，不得再吊扣行為人所持有、與駕駛
    違規車輛無關之其他各級車類駕駛執照。
  (五)而本件受處分人係酒後駕駛普通重型機器腳踏車，酒測值達
    每公升0.59毫克，已超過規定標準之情形下，違規事證固屬
    明確。惟修正後之道路交通管理處罰條例第68條規定既將「
    吊扣」等字刪除，駕駛人受吊扣駕駛執照處分時，自不再吊
    扣其持有各級車類之駕駛執照，已如上述，則原處分機關於
    作成吊扣駕駛執照處分時，應就行為人所應吊扣之駕駛執照
    種類予以限定，始符合依法行政原則。受處分人依法所受之
    處分應為限制其駕駛普通重型機器腳踏車之權利，是原處分
    機關自應吊扣其普通重型機器腳踏車駕駛執照，然原處分機
    關並未依受處分人遭查獲酒駕時所駕駛車輛種類載明吊扣何
    種類級駕駛執照，容係有瑕疵，而本件違規行為僅單一，系
    爭裁決書主文，既有上開不當，自應由本院撤銷原處分，自
    為適法處分。
五、原處分機關認受處分人有系爭酒後駕車違規事實，而依道路
    交通管理處罰條例第35條第1項第1款規定，以系爭裁決書為
    上開之處罰，固非無見，然系爭裁決書既有就受處分人系爭
    酒後駕車行為再裁處罰鍰之一事不二罰之不適法處分及主文
    記載之瑕疵，自應由本院撤銷系爭裁決書，另為主文第2項
    所示之處分，以資適法。
六、據上論斷，應依道路交通案件處理辦法第20條前段之規定，
    裁定如主文。
中    華    民    國    99    年    6    月    30    日
                             交通法庭法  官  陳慧萍
以上正本證明與原本無異
如不服本裁定應於送達後5日內向本院提出抗告狀
                                     書記官  黃慧怡
中    華    民    國    99    年    6    月    30    日

司法院資訊處製作；財團法人民間司法改革基金會備份。
